【裁判字號】    98,消債更,158
【裁判日期】    980918
【裁判案由】    聲請更生程序
【裁判全文】
臺灣高雄地方法院民事裁定           98年度消債更字第158號
聲  請  人  甲○○
上列當事人因消費者債務清理事件聲請更生，本院裁定如下：
主  文
聲請駁回。
聲請費用新台幣壹仟元由聲請人負擔。
理  由
一、聲請意旨略以：聲請人前未曾依「中華民國銀行公會會員辦
    理消費金融案件無擔保債務協商機制」請求共同協商債務清
    償方案，後於消費者債務清理條例施行後，乃向最大債權金
    融機構即台新銀行請求協商，惟聲請人因未能接受顯足以負
    擔分120期，每月9,300元之還款方案為由未成立，而聲請人
    對金融機構所負之債務計達新臺幣（下同）1,130,157 元，
    又聲請人每月除需支付膳食費5,100元、電費2,000元、交通
    費1,000元、通訊費632元、保險費736元、福利金88 元、雜
    支費用2,000 元外，尚須扶養公公陳朝枝、婆婆陳曾水盆，
    而有不能清償或不能清償之虞之情事。又聲請人所負無擔保
    或無優先權之債務總額未逾1200萬元，且未經法院裁定開始
    清算程序或宣告破產，爰依法聲請更生等語。
二、按債務人不能清償債務或有不能清償之虞者，得依消費者債
    務清理條例所定更生或清算程序，清理其債務，消債條例第
    3 條定有明文。蓋經濟上陷於困境之消費者，若任其於惡性
    循環之債務窘境中自生自滅，其將衍生嚴重之社會問題，致
    難以維持安定之社會經濟秩序，故有予之分別情形依更生或
    清算之程序清理其債務之必要，藉以妥適調整其與各相關債
    權人等間之權利義務關係，以謀求消費者經濟生活之更生機
    會，從而健全社會經濟發展。是以不論債務人於本條例施行
    前是否曾參與銀行公會無擔保債務協商機制，債務人一旦按
    本條例聲請更生或清算，均以債務人已達不能清償債務或有
    不能清償之虞為必要。再者，依消債條例第151 條第1 項、
    第5 項規定，係採「協商前置主義」，而債務人於協商程序
    中，自應本於個人財產及收支狀況，依最大誠信原則，商討
    解決方案，如債務人已與金融機構協商成立者，自應本於誠
    信履行協商方案，非有不可歸責於己之事由，尚不得為更生
    或清算之聲請。如經法院審酌確有不可歸責於己之情事而毀
    諾，則應繼續審理上開條文所謂「不能清償或有不能清償之
    虞」，允宜綜衡債務人全部收支及財產狀況，評估是否已不
    能維持符合人性尊嚴之最基本生活條件，如曾有協商方案，
    其條件是否確實不能達到上開基本之要求等，為其判斷之準
    據。
三、聲請人主張前向最大債權金融機構即台新銀行請求共同協商
    債務清償方案，惟於民國97年8 月12日業經該銀行通知協商
    不成立，有前置協商不成立通知書在卷可稽，則依前揭條文
    規定及說明，其自應有不能清償債務或有不能清償之虞，且
    此情形業使其陷於經濟上之困境時，法院始須准之進行更生
    或清算。
四、聲請人固以其對金融機構因消費借貸所負之債務計達1,130,
    157 元，於扣除膳食費5,100元、電費2,000元、交通費1,00
    0元、通訊費632元、保險費736元、福利金88 元、雜支費用
    2,000 元外，尚須扶養公公陳朝枝、婆婆陳曾水盆，已無法
    履行任何協商還款，並提出債權人清冊、財產及收入狀況說
    明書、戶籍謄本、聲請人綜合所得稅各類所得資料清單及財
    產歸屬資料清單、前置協商不成立通知書、收據、帳單等件
    為證，惟查：
（一）按聲請人主張現積欠之總債務共計1,130,157 元，並曾於
      97年8 月間向台新銀行申請前置協商，惟該行嗣於97年 8
      月12日以聲請人未能接受顯足以負擔共分120期，每月9,3
      00元之還款方案為由，作成協商不成立之通知乙情，有財
      團法人金融聯合徵信中心（下稱聯徵中心）專用債權人清
      冊、當事人信用報告回覆書及前置協商不成立通知書1 份
      在卷為憑，應認真實。
（二）聲請人戶籍地位於高雄市○○區○○里○鄰○○路106號，
      有戶籍謄本附卷可稽，又債務人既因債務高築陷於經濟困
      難，則除特殊必要情形外，自應撙節支出，本院參諸內政
      部公告98年度高雄市每人每月最低生活費用（含食、衣、
      住、行、育、樂費用）為11,309元等情，則聲請人每月基
      本生活開銷於11,309元內，核屬必要，逾此範圍之生活支
      出，除非聲請人能舉證有特別情事，否則不予另為列計。
（三）關於債務人主張扶養公公陳朝枝及婆婆陳曾水盆費用部分
      ，按稅務電子閘門調件明細表記載，公公陳朝枝名下共有
      田賦3筆、房屋1筆，資產價值共計638,354 元，故無扶養
      之必要。至婆婆陳曾水盆無任何收入，名下亦無財產，有
      稅務電子閘門調件明細表附卷可稽，是聲請人之婆婆陳曾
      水盆有扶養之必要。惟陳曾水盆尚有5 名子女陳茂龍、陳
      茂榮、陳茂發、陳茂來、陳網丹，按民法第1115條之規定
      ，直系血親卑親屬為第一順位扶養義務人，如被扶養人已
      有第一順位扶養義務人扶養者，則立於第六順位之聲請人
      即無須負擔扶養義務，查陳曾水盆之子女中，除陳茂龍96
      年無收入外，陳茂榮名下有土地2筆、房屋1筆，資產價值
      共計469,400 元；陳茂發名下有房屋1筆、土地1筆、田賦
      2 筆，資產價值共計521,825 元；陳茂來96年及97年平均
      每月收入各約為19,108元、17,605元；陳網丹96年及97年
      平均每月收入各約為25,348元、22,670元，以上有96年國
      稅局綜合所得稅資料清單、財產歸屬資料及97年稅務電子
      閘門調件明細表附卷可稽，是婆婆陳曾水盆之扶養費用應
      由其子女陳茂榮、陳茂發、陳茂來、陳網丹負擔，是聲請
      人主張負擔婆婆陳曾水盆之扶養費用云云尚不足採。
（四）按聲請人陳報伊97年4 月遭公司資遣，並提出資遣通知書
      及離職證明書到院，惟聲請人自承離職後每月有20,000元
      收入，則97年每月收入即以此數額認定，又按97年稅務電
      子閘門調件明細表記載，聲請人97年每月平均收入雖僅9,
      931 元，惟該資料只作為核稅參考，仍以聲請人陳報為準
      ，故以該薪資扣除每月必要生活費用11,309元，尚餘8,69
      1 元（00000 －00000 ＝8691），如以該餘款償還積欠之
      全部債務1,130,157 元，清償時程僅需10年餘（0000000
      ÷8691÷12＝10.8），再參諸聲請人為31歲（67 年6月21
      日生），於42歲即得全數將積欠債務清償完畢，應認聲請
      人亦無不能清償或不能清償之虞。從而，聲請人聲請本院
      准予更生，依上開事證及本院調查結果，即難認有據，應
      予駁回。
五、依消費者債務清理條例第8 條、第15條，民事訴訟法第78條
    ，裁定如主文。
中    華    民    國    98    年    9     月    18    日
                  民事第一庭   法  官  黃國川
上為正本係照原本作成。
如不服本裁定，應於裁定送達後10日內，以書狀向本院提出抗告
，並繳納抗告費新臺幣1千元。
中    華    民    國    98    年    9     月    18    日
                                書記官  林芊蕙
附表：
┌──┬───────────┬────────┐
│編號│   債權人名稱         │   債權數額     │
├──┼───────────┼────────┤
│ 1  │   荷蘭銀行           │   42,593元     │
├──┼───────────┼────────┤
│ 2  │   香港上海匯豐銀行   │   179,587元    │
├──┼───────────┼────────┤
│ 3  │   台新銀行           │   503,000元    │
├──┼───────────┼────────┤
│ 4  │   台新銀行           │   140,820元    │
├──┼───────────┼────────┤
│ 5  │   中國信託銀行       │   166,555元    │
├──┼───────────┼────────┤
│ 6  │   玉山銀行           │   97,602元     │
└──┴───────────┴────────┘


司法院資訊處製作；財團法人民間司法改革基金會備份。
